【裁判字號】    98,再,1
【裁判日期】    981231
【裁判案由】    返還價金
【裁判全文】
臺灣高等法院花蓮分院民事判決             98年度再字第1號
再審原告    徐錦福
再審被告    甲○○
上列當事人間因返還價金事件，再審原告對於中華民國98年6 月
30日本院98年度上字第14號確定判決，提起再審之訴，本院判決
如下：
    主  文
再審之訴駁回。
再審訴訟費用由再審原告負擔。
    理  由
一、按再審之訴，應於30日之不變期間內提起；前項期間，自判
    決確定時起算，判決於送達前確定者，自送達時起算，其再
    審之理由發生或知悉在後者，均自知悉時起算，民事訴訟法
    第500條第1項、第2 項前段分別定有明文。經查，再審原告
    不服本院98年度上字第14號判決，提起上訴，最高法院98年
    度台上字第1934號以上訴不合法裁定駁回，並於民國98年11
    月2日送達，此經本院調閱前開卷宗查核屬實，再審原告於9
    8年12月2日提起再審之訴，未逾法定30日不變期間，合先敘
    明。
二、本件再審原告提出臺灣省花蓮縣土地登記簿影本及陳桂芳建
    築師事務所工作執行過程說明，主張：再審原告於簽訂不動
    產買賣契約時，根本無從知悉買賣標的之土地無法建築，該
    土地於76年間編定為甲種建築用地，表示其為都市計畫區外
    土地（按都市計畫區內用地並無甲種建築用地），是在之前
    所興建之房屋，依法為合法建築物，依都市計畫法台灣省施
    行細則第27條規定，可為原有合法建築物拆除後之新建、改
    建、增建。且此涉及相關細部法令規定，再審原告並無能力
    知悉，當時係委由陳桂芳建築師辦理，陳桂芳建築師亦基於
    其專業回報該買賣標的之土地為建地，再審原告根本無該土
    地不得建築之認知。故本件實因土地登記簿謄本為錯誤「甲
    種建築用地」登載，使陳桂芳建築師誤信該土地為非都市計
    畫區內用地，並憑以認定該土地上原有房屋為合法建物，而
    得拆除後之新建、改建、增建，再審原告基於信賴建築師專
    業及土地登記簿謄本之公信力，根本無從為相反之認定。因
    認有民事訴訟法第496條第1項第13款「當事人發現未經斟酌
    之證物或得使用該證物」之再審事由，且如經斟酌應可受較
    有利益之裁判。為此，提起本件再審之訴，聲明：(一)原確定
    判決關於命再審原告給付再審被告就新台幣（下同）300 萬
    元部分及其法定利息部分與該部分假執行之宣告暨負擔該部
    分訴訟費用與關於駁回該部分之上訴確定判決均廢棄。(二)前
    開廢棄部分，再審被告在第一審之訴及假執行聲請均駁回。
    (三)再審及再審前歷審訴訟費用，除確定部分外，均由再審被
    告負擔。
三、按當事人發見未經斟酌之證物或得使用該證物者，得以再審
    之訴對於確定終局判決聲明不服。但以如經斟酌可受較有利
    益之裁判者為限，民事訴訟法第496條第1項第13款定有明文
    。當事人發見未經斟酌之證物或得使用該證物，係指在前訴
    訟程序不知有該證物，或雖知有此而不能使用，現始得使用
    者而言（最高法院32年度上字第1247號判例意旨參照）。所
    謂「可受較有利益之裁判」，係指從證物本身作形式上觀察
    ，足認再審原告可受較有利益之裁判者而言。又事實審言詞
    辯論終結前未存在之證物，或已存在並能利用而不提出，或
    已提出之證物，均不得據為再審理由（最高法院77年度臺上
    字第776 號裁判意旨參照）。次按當事人提起再審之訴，以
    發見未經斟酌或得使用之證物為理由者，必以該證物若經斟
    酌可受較有利益之裁判者為限（最高法院18年上字第710 號
    判例意旨參照）。
四、本件再審原告主張就本院98年度上字第14號民事確定判決，
    發現未經斟酌之證物或得使用該證物，即臺灣省花蓮縣土地
    登記簿影本及陳桂芳建築師事務所工作執行過程說明等書證
    ，且認上開證物如經斟酌，再審原告應可受更為有利之判決
    ，而有民事訴訟法第496條第1項第13款之再審事由云云。然
    查，(一)臺灣省花蓮縣土地登記簿影本，為前案訴訟程序已存
    在之證物，且係再審原告所持有之物，再審原告並未說明為
    何當時不知有該證物而未提出，或雖知有此而不能使用，致
    上開確定判決未經斟酌，而現始知之者，揆之前揭說明，要
    與民事訴訟法第496條第1項第13款之規定有間。且按關於買
    賣物之瑕疵擔保責任，出賣人應負無過失之責任，出賣人善
    意或惡意在所不問，僅在買受人於契約成立時明知物之瑕疵
    或重大過失而不知之情形下，出賣人始不負擔保責任，此觀
    民法第 355條規定甚明，故縱使再審原告於前案訴訟程序中
    提出請求斟酌，亦僅證明再審原告誤信該買賣標的土地得為
    建築之理由，並不足以變動該土地為保護區內不得任意建築
    之客觀事實。況依本案卷證資料，陳桂芳建築師事務所曾就
    本件買賣標的之房屋土地向花蓮縣政府申請住宅建照執照併
    申請拆除執照案，在兩造於 97年3月31日簽立不動產買賣契
    約之前，已經花蓮縣政府於97年3月26日以府城建字第09700
    022610號函以不符合都市計畫法臺灣省施行細則第27條之規
    定而退件，是再審原告於簽訂本件不動產買賣契約時已知悉
    買賣標的之土地屬於保護區，如欲建築房屋，將受政府相關
    都市計畫法令之重重限制，縱買賣標的土地上房屋為區域計
    畫編定前既有房屋，而被認定為合法建物，其他如建築樓層
    、建蔽率、容積率、使用用途等亦均受到限制，此將嚴重影
    響再審被告購買意願及日後契約之履行，甚為顯然。再審原
    告既為出賣人，買賣標的之土地，又因禁建致減低其經濟上
    之價值，甚且無法達到再審被告預定使用之目的，再審原告
    所負物之瑕疵擔保責任，並無因上開土地登記簿之提出，而
    得受有利判決，故再審原告以發現上開證物，據以提起再審
    ，仍不足以動搖原確定判決所認定之事實或足以影響原確定
    判決之結果，自不得以之為再審事由。(二)又再審原告所提出
    之陳桂芳建築師事務所工作執行過程說明，顯係再審原告於
    前訴訟程序言詞辯論終結後，始行製作，此等在前訴訟程序
    事實審言詞辯論終結前尚未存在之證物，本無所謂發現，仍
    應認與民事訴訟法第496條第1項第13款之規定未合，自不得
    以之為再審理由。
五、至於再審原告主張其非惡意之人，原確定判決認定再審原告
    須給付300 萬元之賠償金猶屬過重乙節，顯係就原確定判決
    取捨證據、認定事實等職權行使所為論斷，指摘其錯誤，要
    非屬民事訴訟法第496條第1項第13款之問題，再審原告之主
    張，即無可取，附此敘明。
六、據上論結，本件再審之訴顯無理由者，依民事訴訟法第502
    條第2項規定，爰不經言詞辯論，逕予判決駁回。
七、訴訟費用負擔依據：民事訴訟法第78條。
中    華    民    國    98    年    12    月    31    日
                    民事庭審判長法  官  謝志揚
                                法  官  林慶煙
                                法  官  劉雪惠
以上正本係照原本作成。
如不服本判決，應於收受送達後20日內向本院提出上訴書狀，其
未表明上訴理由者，應於提出上訴後20日內向本院補提理由書狀
（均須按他造當事人之人數附繕本）。上訴時應提出委任律師或
具有律師資格之人之委任狀；委任有律師資格者，另應附具律師
資格證書及釋明委任人與受任人有民事訴訟法第466條之1第1項
但書或第2項（詳附註）所定關係之釋明文書影本。
附註：
民事訴訟法第466條之1（第1項、第2項）：
對於第二審判決上訴，上訴人應委任律師為訴訟代理人。但上訴
人或其他法定代理人具有律師資格者，不在此限。
上訴人之配偶、三親等內之血親、二親等內之姻親，或上訴人為
法人、中央或地方機關時，其所屬專任人員具有律師資格並經法
院認為適當者，亦得為第三審訴訟代理人。
中    華    民    國    98    年    12    月    31    日
                                書記官  李德霞


司法院資訊處製作；財團法人民間司法改革基金會備份。
